【裁判字號】    97,台上,723
【裁判日期】    970221
【裁判案由】    違反毒品危害防制條例
【裁判全文】
最高法院刑事判決              九十七年度台上字第七二三號
上  訴  人  甲○○
                    （
選任辯護人  曾慶雲律師
上列上訴人因違反毒品危害防制條例案件，不服台灣高等法院高
雄分院中華民國九十六年十二月六日第二審判決（九十六年度上
訴字第一四六五號，起訴案號：台灣高雄地方法院檢察署九十五
年度偵字第三七七二號），提起上訴，本院判決如下：
    主  文
原判決撤銷，發回台灣高等法院高雄分院。
    理  由
本件原判決撤銷第一審對上訴人甲○○之科刑判決，改判仍依刑
法修正前連續犯規定，論以連續販賣第一級毒品罪，處有期徒刑
十三年，併諭知適當之從刑；固非無見。
惟查：(一)、民國九十一年二月八日修正公布之刑事訴訟法，由職
權主義之訴訟制度改為改良式當事人進行主義，確立檢察官就被
告犯罪事實應負提出證據及說服之實質舉證責任，暨當事人就調
查證據有主導權等原則。為加強當事人進行主義之色彩，建構以
當事人間攻擊、防禦為主軸之公平法院，刑事訴訟法復於九十二
年二月六日修正公布，調整審判期日進行之順序。修正先前關於
檢察官陳述起訴要旨後，審判長應就被訴事實訊問被告之規定，
改列於同法第二百八十八條第三項，明定除簡式審判程序案件外
，審判長就被告被訴事實為訊問者，應於調查證據程序之最後行
之，以符改良式當事人進行主義之修法精神。此項被訴事實之訊
問，依刑事訴訟法第三百六十四條規定，亦為第二審之審判所準
用，乃事實審法院必須踐行之法定程序之一，旨在使被告有辯明
犯罪嫌疑之機會，及陳述有利於己之事實，屬被告行使防禦權最
重要之一環。倘審判長於調查證據程序完畢後，疏未就被告之被
訴事實予以訊問，無異剝奪其防禦權之行使，抑且有害於公平審
判及程序正義，其本此有瑕疵之審判程序所為之判決，自有判決
不適用法則之違背法令。原判決認定上訴人販賣第一級毒品海洛
因予原判決附表所列之柳萬安、林正吉（即林建守）、曹鴻森等
三人九次，得款新台幣二萬一千元等情，而依原審審判筆錄之記
載，原審審判長於調查證據程序完畢後，僅訊問上訴人是否自九
十四年十月初某日起至九十五年一月二十六日止，在高雄市○鎮
區○○路與天山路口附近及不詳地點，連續販賣第一級毒品海洛
因予林正吉及不詳姓名年籍之人施用之被訴事實，對於販賣海洛
因予柳萬安、曹鴻森之犯罪事實部分則漏未加訊問，即進行科刑
資料之調查及辯論終結而為判決（見原審卷第一四三頁），揆之
上開說明，就上訴人販賣第一級毒品海洛因予柳萬安、曹鴻森部
分所踐行之訴訟程序，尚有未合。(二)、審理事實之法院，對於案
內與待證事實有重要關係，而屬依法應予調查之證據，如未依法
調查或雖已調查而未調查明白，即與證據未經調查無異，如率行
判決，其判決當然為違背法令。又證據之證明力，固屬於法院判
斷之自由，但不得違背經驗法則，如其判斷仍存有疑竇，則在究
明釐清前，尚難遽採為被告有利或不利之認定。證人林建守（即
林正吉）於檢察官偵查時證稱：「（問：你於九十五年一月二十
五日下午五、六點時，有無與他（指上訴人）碰面？）還沒有碰
面，我還在那裡等他時就出事了」（見九十五年度偵字第三七七
二號偵查卷第二九頁）；於第一審審理時證稱：「（問：為何被
查獲時身上有一包毒品？）我是去被告（上訴人）家之前，有去
朋友那邊拿了毒品」、「（問：當天被查獲前有無與被告見過面
？）沒有」（見一審卷第三０三頁）。無果無訛，林建守於九十
五年一月二十五日下午六時十五分許被查獲時，警員所查扣之海
洛因一包，是否林建守向上訴人所購得，尚非無疑，原審未予究
明，遽認該包海洛因係林建守甫向上訴人所購得之毒品，其調查
尚有未盡。上訴意旨指摘原判決不當，尚非全無理由，應認有撤
銷發回更審之原因。
據上論結，應依刑事訴訟法第三百九十七條、第四百零一條，判
決如主文。
中    華    民    國  九十七  年    二    月  二十一  日
                      最高法院刑事第十一庭
                          審判長法官  洪  文  章
                                法官  王  居  財
                                法官  郭  毓  洲
                                法官  黃  梅  月
                                法官  邱  同  印
      本件正本證明與原本無異
                                      書  記  官
中    華    民    國  九十七  年    二    月  二十六  日
                                                 H


司法院資訊處製作；財團法人民間司法改革基金會備份。
